【裁判字號】    97,交聲,2519
【裁判日期】    970916
【裁判案由】    聲明異議
【裁判全文】
臺灣臺中地方法院刑事裁定  97年度交聲字第2519號
原處分機關  交通部公路總局臺中區監理所豐原監理站
受處分人    甲○○
上列受處分人因違反道路交通管理處罰條例案件，對於交通部公
路總局臺中區監理所民國97年9月4日所為之裁決（豐監稽違字第
裁63-HC0000000號裁決書）聲明異議，本院裁定如下：
    主  文
原處分關於罰鍰新臺幣肆萬伍仟元部分撤銷。
前項撤銷部分，甲○○不罰。
    理  由
一、原處分機關略以：受處分人即異議人（下稱異議人）甲○○
    駕駛車號KCW-888號重型機車，於民國96年6月17日20時45分
    許，在臺中縣東勢鎮○○街29之8號處，為員警查獲酒後駕
    車經施以呼吸酒精濃度測試，經測定其呼氣中酒精濃度超過
    規定標準每公升0.55毫克，而為臺中縣警察局東勢分局員警
    當場舉發，並依道路交通管理處罰條例第35條第1項第1款之
    規定，裁處受處分人罰鍰新臺幣（下同）45,000元，並吊扣
    駕駛執照十二個月，緩起訴處分乃附條件之不起訴處分，本
    質上為不起訴處分之一種，且檢察官為緩起訴處分時，對被
    告所課予之負擔，乃一種特殊之處遇措施，並非刑罰，則依
    行政罰法第26條所訂「一事不二罰」之原則，該所依法裁處
    ，應無不合等語。
二、本件異議人甲○○略以：異議人上開違規事實另經臺灣臺中
    地方法院檢察署檢察官以96年度偵字第24391號為緩起訴處
    分確定在案，且異議人業依臺灣臺中地方法院檢察署檢察官
    之執行命令，向國庫支付40,000元之緩起訴處分金，今原處
    分機關再予裁罰45,000元，顯違反一事不二罰之原則，爰依
    法聲明異議，請求撤銷上開行政罰鍰部分之處分等語。
三、按汽車駕駛人飲用酒類或其他類似物後，其吐氣所含酒精濃
    度超過每公升0.25毫克，不得駕車；駕駛汽車經測試檢定酒
    精濃度超過標準，處汽車駕駛人罰鍰15,000元以上60,000元
    以下，並當場移置保管該汽車及吊扣駕駛執照一年，因而肇
    事致人受傷者，並吊扣駕駛執照二年。道路交通安全規則第
    114條第2款、道路交通管理處罰條例第35條第1項第1款均定
    有明文。又按汽車駕駛人，有第35條第1項規定之情形時，
    應接受道路交通安全講習，同條例第24條第1項第2款亦有明
    文規定。再按一行為同時觸犯刑事法律及違反行政法上義務
    規定者，依刑事法律處罰之。但其行為應處以「其他種類行
    政罰」或得沒入之物而未經法院宣告沒收者，亦得裁處之。
    前項行為如經不起訴處分或為無罪、免訴、不受理、不付審
    理之裁判確定者，得依違反行政法上義務規定裁處之。本法
    所稱「其他種類行政罰」，指下列裁罰性之不利處分：限制
    或禁止行為之處分：限制或停止營業、「吊扣證照」、命令
    停工或停止使用、禁止行駛、禁止出入港口、機場或特定場
    所、禁止製造、販賣、輸出入、禁止申請或其他限制或禁止
    為一定行為之處分，行政罰法第26條、第2條第1款亦有明定
    。惟依95年2月5日正式施行之行政罰法第26條第1項規定：
    「一行為同時觸犯刑事法律及違反行政法上義務規定者，依
    刑事法律處罰之。但其行為應處以其他種類行政罰或得沒入
    之物而未經法院宣告沒收者，亦得裁處之」。此乃一行為同
    時造成刑罰法律與行政秩序罰規定發生競合適用之關係時，
    基於「一事不二罰」之法理，經由立法程序確立應以刑罰優
    先為原則，避免行為人承受過度且重複之處罰。此觀該條立
    法理由明確揭示：「一行為同時觸犯刑事法律及違反行政法
    上義務規定時，由於刑罰與行政罰同屬對不法行為之制裁，
    而刑罰之懲罰作用較強，故依刑事法律處罰，即足資警惕時
    ，實無一事二罰再處行政罰之必要。且刑事法律處罰，由法
    院依法定程序為之，較符合正當法律程序，應予優先適用。
    但罰鍰以外之沒入或其他種類行政罰，因兼具維護公共秩序
    之作用，為達行政目的，行政機關仍得併予裁處，故為第一
    項但書規定」，其理益明。是以前揭行政罰法中刑事法律處
    罰優先且不再處以行政秩序罰之目的，既係因為行為人已接
    受刑罰而足資警惕，且已發生懲罰之作用，即無使行為人陷
    於雙重處罰之不利益，則關於刑事法律處罰之範圍自應採取
    實質認定，凡刑事實體法或程序法中所規定客觀上剝奪行為
    人生命、自由、財產權利，主觀上亦因制裁之嚴厲性、痛苦
    性，其強度足以造成心理強制而間接達成矯正教化目的之處
    遇手段，皆應納入其中，而不以形式上符合刑法第32條至第
    34條所定主刑及從刑種類者為限，始與前揭法律規範之意旨
    相符。
四、查本件異議人甲○○，於前揭時、地，駕駛自用小客貨車，
    因酒精濃度超過標準之違規事實，有臺中縣警察局東勢分局
    員警當場舉發違反道路交通管理事件通知單及裁決書等附卷
    可稽，惟查：按依行政罰法第26條之立法理由觀之：「一行
    為同時觸犯刑事法律及違反行政法上義務規定時，由於刑罰
    與行政罰同屬對不法行為之制裁，而刑罰之懲罰作用較強，
    故依刑事法律處罰，即足資警惕時，實無為一事二罰再處行
    政罰之必要。且刑事法律處罰，由法院依法定程序為之，較
    符合正當法律程序，應予優先適用。但罰鍰以外之沒入或其
    他種類行政罰，因兼具維護公共秩序之作用，為達行政目的
    ，行政機關仍得『併與裁處』」。故在處罰目的且處罰方式
    相同時，若依刑事法律處罰，即足資警惕時，實無為一事二
    罰再處行政罰之必要。又刑事訴訟法第253條之2規定，檢察
    官為緩起訴處分，得命被告於一定期間內履行「向公庫支付
    一定之金額」，此一命被告為金錢給付的部分，應得被告之
    同意。命被告為金錢給付部分，並得為民事強制執行名義。
    檢察官課被告以上之負擔，由於此負擔雖非「刑罰」，但性
    質上乃實質的「刑事處罰上之制裁」，且造成被告權利受限
    制的影響。則受處分人上開違反刑事法律禁止規範之犯罪事
    實既已明確，僅因檢察官採取緩起訴處分之替代性刑事處遇
    手段，未將該案逕行起訴或聲請簡易判決處刑，致其後適用
    之刑事訴訟程序有所區別，然就受處分人負有支付一定金額
    予檢察官指定機構之義務觀察，其如未在上開指定期間內確
    實履行義務，依刑事訴訟法第253條之3第1項第3款之規定，
    受處分人將遭受撤銷緩起訴處分之不利益；反之，倘其確實
    遵守並履行各項緩起訴條件，除非合於刑事訴訟法第260 條
    所定情形之一，否則受處分人即無再就同一案件遭受刑事訴
    追之虞。從而，受處分人已因上開緩起訴處分而剝奪其財產
    權，主觀上前揭金錢給付義務亦具有強制性、懲罰性，雖不
    若易科罰金係以支付金錢作為自由刑之替代，惟經由緩起訴
    處分條件之履行使其免於遭檢察官發動起訴程序，仍具有替
    代刑罰之效果，廣義而言，應屬前揭所稱之「實質刑事法律
    處罰」，而有行政罰法第26條第1項「一事不二罰」規定之
    適用（臺灣高等法院臺中分院95年度交抗字第477號裁定同
    此結論，可值參照）。又法務部95年5月25日法律字第095
    0700393號函雖謂：行政罰法第26條第2項所稱「不起訴處分
    」包括「緩起訴處分」在內等語，惟該項乃例外得裁處行政
    秩序罰之補充規定，參諸該條文係將「不起訴處分」、「無
    罪」、「免訴」、「不受理」、「不付審理」等不能證明刑
    事被告犯罪或未曾使其實際接受刑罰之情形逐一臚列，顯然
    與該條第1項所指發生處罰競合之前提要件尚有未合，故有
    第2項仍依違反行政法上義務規定裁處之必要。第查本件異
    議人甲○○於服用酒類後駕車，員警查獲時其呼氣中酒精濃
    度為每公升1.03毫克，已達無法安全駕駛動力交通工具之程
    度，猶仍駕駛上開自用機車行駛於道路上之犯罪行為，業經
    臺灣臺中地方法院檢察署檢察官於96年10月30日以96年度偵
    字第24391號為緩起訴處分，其緩起訴處分期間為一年，且
    被告應向國庫支付40,000元，此有該份緩起訴處分書及臺灣
    高等法院被告前案紀錄表在卷可按，且異議人業已繳納緩起
    訴處分金，亦有財台灣台中地方法院檢察署自行收納款項統
    一收據影本一紙在卷足明，是本件緩起訴處分已能證明本件
    異議人之犯罪事實，且有支付一定金額之實質處罰，自與上
    開行政罰法第26條第 2項列舉之不起訴處分等情形迥然有別
    ，仍無從遽為比擬而為相同之處置。如若不然，則刑事被告
    如經法院循審判程序判處罰金或得以易科罰金之拘役或有期
    徒刑，均得以援用行政法罰第26條第1項之規定，免於處以
    行政秩序罰之雙重不利益；至於藉由緩起訴處分而節省司法
    資源者，在基於實質懲罰目的而其財產權遭受剝奪之餘，卻
    仍需繳納一定金額之行政罰鍰，其結果勢必降低刑事被告接
    受緩起訴處分之意願，而反噬緩起訴處分替代繁複刑事審判
    程序之制度性機能。準此以言，行政罰法第26條第2項既未
    將緩起訴處分列舉其中，本於「例外規定從嚴解釋」之法理
    及前揭說明，自不能將條文中「不起訴處分」之範圍，擴及
    於性質顯不相同之「緩起訴處分」，附此敘明。而道路交通
    管理處罰條例第35條所規定之裁處，含有罰鍰與吊扣駕照之
    處分，二者分屬行政罰法中之裁罰，有對於過去違反義務行
    為處罰之「秩序罰」（指罰鍰），以及對於預防將來再犯危
    險之「管制罰」（指吊扣駕照）；前者對於過去義務違反而
    為秩序罰之目的，與刑事制裁酒醉駕車所欲達到保護交通安
    全之目的相同，二者既為相同之目的，則處以較重之刑事制
    裁為已足，自無重複處罰行政罰之必要。本件對於性質相同
    之金錢裁罰，已依懲罰作用較強之刑事法律制裁後，即無再
    依行政法為相同處罰之理。原處分就此未予詳查，遽予裁罰
    ，尚有未恰。本件就此部分之異議為有理由，原處分關於裁
    處罰鍰部分應予撤銷。至於原處分關於吊扣駕駛執照部分，
    異議人就此部分並未聲明異議，並非本院審酌之範圍，附此
    敘明。
五、綜上所述，原處分機關以異議人甲○○有酒精濃度超過標準
    之行為，依道路交通管理處罰條例第35條第1項第1款、違反
    道路交通管理事件統一裁罰基準及處理細則第43條、違反道
    路交通管理事件統一裁罰標準表等規定，裁處受處分人「罰
    鍰」45,000元部分，本件異議人聲明異議為有理由，應由本
    院將該處分中關於罰鍰45,000元部分撤銷，並就此撤銷部分
    ，另為不罰之諭知。
六、據上論斷，應依道路交通管理處罰條例第87條第2項，道路
    交通案件處理辦法第20條前段，裁定如主文。
中    華    民    國    97    年    9    月    16    日
                      交通法庭  法  官  劉邦繡
以上正本證明與原本無異。
如不服本裁定，應於送達後五日內，向本院提出抗告狀。
                                書記官  何俞瑩
中    華    民    國    97    年    9    月    16    日


司法院資訊處製作；財團法人民間司法改革基金會備份。
